最高法院民事判決　　　　　　　　　　　　　　　八十六年度台上字第三○三○號
　　上　訴　人　甲○○○
　　　　　　　　　　　　　送.
　　被 上訴 人　乙 ○ ○
　　　　　　　　鍾 火 明
　　　　　　　　江 火 貴
　　　　　　　　鍾 火 土
　　　　　　　　江 添 財
　　右五人共同
　　訴訟代理人　董 安 丹律師
右當事人間請求土地所有權移轉登記事件，上訴人對於中華民國八十五年九月六日台
灣高等法院第二審判決（八十四年度重上字第二五四號），提起上訴，本院判決如左
：
    主  文
上訴駁回。
第三審訴訟費用由上訴人負擔。
    理  由
本件上訴人主張﹕訴外人江允清於民國三十九年十二月十三日死亡，遺有坐落台北縣
五股鄉○○地○段蓬萊坑小段七四之一號、七四之二號二筆土地應有部分各七十二分
之廿之權利（下稱系爭土地），江君（八十二年一月廿七日死亡）、陳成（三十九年
十二月廿八日死亡）及江蔡惜婆為江允清之繼承人。江君生前於七十一年六月四日以
其已得陳成之繼承人之同意，並江蔡惜婆拋棄繼承為由，與伊簽訂買賣契約書，以新
台幣（下同）廿萬元之價金將系爭土地出售與伊，伊已交付全部價金予江君，詎陳成
之繼承人不予承認，江君之贅婿鍾騰鳳亦拒絕交付其代為保管之江君身分證及印鑑章
，使江君不能履行上開契約應盡之義務。茲江君及其妻江許正（八十四年七月一日死
亡）相繼死亡，被上訴人為其繼承人，應有依據上開買賣契約履行出賣人移轉登記使
伊取得系爭土地所有權之義務。又江君就江允清之遺產有三分之一之應繼分，相當於
系爭土地應有部分各二百十六分之廿，就此部分應履行契約義務，至其所處分共有人
陳成、江蔡惜婆二人之應繼分共二百十六分之四十，如不能得陳成之繼承人及江蔡惜
婆之承認，就該部分因被上訴人無法履行其移轉義務致伊受有三千六百五十二萬八千
五百九十九元之損害，被上訴人應負債務不履行損害賠償責任等情。爰先位聲明求為
命被上訴人就系爭土地辦理繼承登記，並移轉登記予伊。備位聲明求為命被上訴人將
系爭土地應有部分各二百十六分之廿辦妥繼承登記，移轉登記予伊，並連帶給付伊三
千六百五十二萬八千五百九十九元之判決。
被上訴人則以﹕江君並未與上訴人簽訂買賣契約，該契約係江君之贅婿即伊之父鍾騰
鳳偽以江君之名義所為。縱係江君所為，亦係無權代理已死亡之江允清之行為，而非
基於本人出賣系爭土地之意思，該買賣契約應屬無效，此為上訴人所明知，自不得請
求賠償。又依買賣契約書第十條約定，出賣人違約時得加倍返還已收取之價金後解除
契約，伊已提存四十萬元予上訴人，本件買賣契約縱屬有效，亦因解除條件成就而失
效。且上開加倍返還之約定，其性質屬損害賠償總額預定性違約金，伊縱有債務不履
行之情形，上訴人亦僅得請求二十萬元違約金等語，資為抗辯。
原審依審理之結果，以﹕已故江允清就系爭土地原有各應有部分七十二分之廿之權利
，江允清死亡後，其應有部分由江蔡惜婆、江君、陳成共同繼承，但未辦理繼承登記
，此為兩造所不爭，並有土地登記簿謄本在卷（一審卷證物袋），及戶籍謄本附於調
閱之另案即台灣板橋地方法院八十二年度重民簡字第九四二號卷可憑，堪信為真實。
上訴人主張，江君於七十一年六月四日與上訴人簽訂買賣契約書，以廿萬元之價金將
系爭土地出售與上訴人，上訴人已交付全部價金予江君，業據提出不動產買賣契約書
、收款收據、使用同意證明書及戶籍謄本為證（一審卷證物袋），查該買賣契約書、
收款收據及使用同意證明書，均係以江君之名義製作，其上分別蓋有「江君」之大小
印文各一枚，經第一審法院囑託法務部調查局鑑定結果，其中較小之印文非江君於戶
政事務所登記之印鑑章，較大之印文因被上訴人無法提供原印鑑章供比對，而無法鑑
定，此有鑑定報告附於第一審卷可考（一審卷一○八頁）。惟以肉眼比對該蓋用於上
開書證上之較大之印文與江君在台北縣五股鄉戶政事務所登記之印鑑卡（一審卷六四
、六五頁），應出自同一印章，即被上訴人之訴訟代理人於第一審亦陳稱該印文與江
君印鑑卡上之印文「看似相同」（一審卷七一頁）。至上訴人提出由其保管之買賣契
約書、收款收據、使用同意證明書均蓋用大小二印文，而被上訴人提出由其保管之買
賣契約書僅蓋有較小之印文，據上訴人主張係因事後發現江君原蓋用之較小印章並非
其印鑑章而於事後補蓋。經審酌該較小之印文確非出自江君之印鑑章，則江君為慎重
起見加蓋印鑑章於上訴人持有之書證上，而自己持有之買賣契約書因無此必要而未予
加蓋，尚屬人情之常，尚難以此推認上訴人之書證係虛假。參諸上訴人持有台北縣五
股鄉戶政事務所於七十一年七月八日核發之江君印鑑證明書（一審卷證物袋），該印
鑑證明書核發期間距本件買賣契約簽訂之七十一年六月四日僅一月又四天，應係江君
為辦理本件買賣移轉手續之必要而申請並交付上訴人。證人即為上訴人辦理本件買賣
契約之代書林淑陞到庭證稱：「當時確實是有人去簽了約，應該是江君有去，因他寫
了江允清代理人」云云（一審卷一○○頁），雖其對於江君是否確實於簽約時在場表
示因時間太久不敢確定，而僅依契約記載推斷江君在場，但本件契約既係在林淑陞之
見證下為之，則林淑陞依其平常處理事務之習慣及契約記載之方式陳稱江君應該在場
，尚非毫無可採。此外，因鍾騰鳳於上訴人提起本件訴訟後死亡，而無法查證，被上
訴人亦未就其抗辯鍾騰鳳偽以江君名義簽訂本件買賣契約或盜蓋江君印章之事實舉證
證明，所辯自非可採。本件買賣契約係江君與被上訴人簽訂，應屬可信。本件買賣契
約江君係以「江允清右代理人江君」之名義簽署，惟江允清早於三十九年十二月十三
日死亡，江君為其繼承人之一，此為上訴人於簽訂本件買賣契約時所明知，業經證人
林淑陞於第一審到庭證述明確，兩造亦不爭執，審酌買賣雙方在均明知江允清已死亡
之情形下仍由江君以「江允清右代理人江君」之名義簽訂契約，買賣標的物復為江允
清所遺系爭土地之各應有部分七十二分之廿，契約第十二條第四項並約定：「江允清
之繼承登記由江君應繼承部份有關證件齊全交付甲方（指上訴人）辦理繼承登記，但
陳成部份證件準備由甲方負責。」，再參酌上訴人主張江君於簽約時陳稱已得陳成之
繼承人之同意，並江蔡惜婆拋棄繼承以觀，江君以代理人之地位以江允清名義出賣系
爭土地，核其真意係其個人為出賣人之外，尚有代理其他繼承人即陳成之繼承人及江
蔡惜婆訂立本件買賣契約之意思，應堪認定。按繼承人有數人時，在分割遺產前，各
繼承人對於遺產全部為公同共有。除法律或契約另有規定外，公同共有物之處分，及
其他權利之行使，應得公同共有人全體之同意，民法第一千一百五十一條、第八百廿
八條第二項分別定有明文。江允清所遺系爭土地原為江君、陳成、江蔡惜婆共同繼承
，並未辦理分割，嗣陳成於三十九年十二月廿八日死亡，該土地應屬江君、陳成之繼
承人及江蔡惜婆公同共有，惟江君出售上開土地未得陳成之繼承人與江蔡惜婆之同意
，陳成之繼承人與江蔡惜婆亦未授權江君為本件之買賣，為兩造不爭之事實。則江君
與上訴人簽訂本件買賣契約之行為，對陳成之繼承人、江蔡惜婆不生效力，江君即無
從將系爭土地應有部分各七十二分之廿移轉登記予上訴人，上訴人基於其與江君間之
買賣契約並被上訴人繼承江君之遺產之法律關係，先位聲明請求被上訴人將江允清所
遺系爭土地應有部分各七十二分之廿辦理繼承登記，並移轉登記予上訴人，於法即有
未合，不應准許。又繼承人有數人時，在分割遺產前，各繼承人對於遺產全部為公同
共有，故在分割遺產前，並無個人承受遺產中某特定部分之可言（最高法院三十年上
字二○二號判例參照）。本件系爭土地既由江君、陳成之繼承人及江蔡惜婆繼承為公
同共有，其彼此間就上開遺產未為分割，江君即無其個人承受部分，自亦無處分其承
受部分之餘地。上訴人備位聲明請求被上訴人按江君之應繼分三分之一之比例即二百
十六分之二十辦妥繼承登記，並移轉登記予上訴人，亦屬無據，不應准許。再江君既
係無權代理陳成之繼承人及江蔡惜婆為本件買賣，則其出賣效力不及於本人即陳成之
繼承人及江蔡惜婆，上訴人依據債務不履行損害賠償之法律關係請求被上訴人賠償其
損害，亦非有據。並說明兩造其餘攻擊防禦方法不予審究之意見，因而維持第一審所
為上訴人敗訴之判決，駁回其上訴。
按無代理權人以代理人之名義所為之法律行為，非經本人承認，對於本人，不生效力
，民法第一百七十條第一項定有明文。本件原審認江君無權代理陳成之繼承人及江蔡
惜婆為本件買賣行為，其買賣效力不及於陳成之繼承人及江蔡惜婆，固欠妥適，惟不
影響本件判決之結果。上訴論旨，就原審取捨證據、認定事實及解釋契約之職權行使
，指摘原判決不當，求予廢棄，非有理由。又上訴人於提起第三審上訴後主張，被上
訴人可以終止公同共有關係辦理遺產分割，及被上訴人依民法第一百十條規定，應負
損害賠償責任云云，核屬新事實，本院依法不得斟酌，併此敘明。
據上論結，本件上訴為無理由。依民事訴訟法第四百八十一條、第四百四十九條第一
項、第七十八條，判決如主文。
中      華      民      國    八十六    年      九      月    二十六    日
                              最高法院民事第二庭
                                  審判長法官  曾  桂  香
                                        法官  劉  延  村
                                        法官  徐  璧  湖
                                        法官  劉  福  聲
                                        法官  顏  南  全
　　　右正本證明與原本無異
 　　　　　                              　　 書  記  官
中      華      民      國    八十六    年      十      月     十五     日
